臺灣高雄地方法院民事判決　九十二年度訴字第三四二七號
　　原　　　告　　甲○○
　　被　　　告　　乙○○
　　　　　　　　　丁○○
　　　　　　　　　戊○○
　　兼右 三 人　　丙○○
　　訴訟代理人
右當事人間排除侵害等事件，經本院於民國九十三年六月二十四日言詞辯論終結，判
決如下：
    主      文
原告之訴及假執行之聲請均駁回。
訴訟費用由原告負擔。
    事實及理由
一、本件原告經合法通知，未於言詞辯論期日到場，核無民事訴訟法第三百八十六條
    各款所列情形，爰依被告之聲請，由其一造辯論而為判決。
二、本件原告起訴主張：坐落高雄市○○區○○段第二三八之四地號土地（地目建，
    面積一八六．八六平方公尺，下稱系爭土地）原係被告丙○○所有，經伊於鈞院
    九十一年度執字第四四四八五號強制執行事件中拍賣購得，並於民國九十二年九
    月二十九日領得上開不動產之權利移轉證書而取得其所有權，詎被告乙○○所有
    之門牌號碼高雄市○○區○○街九二號房屋乃仍無權占用系爭土地如附圖所示Ａ
    、Ｂ、Ｄ部分計一五二．０五平方公尺，經伊多次催促返還均未獲置理，為此乃
    依民法第七百六十七條、第一百七十九條之規定，先位請求被告乙○○應將系爭
    土地如附圖Ａ、Ｂ、Ｄ部分所示之建物予以拆除後騰空返還，並應自起訴狀繕本
    送達翌日起至交還土地之日止，按年給付新臺幣（下同）六萬八千一百一十八元
    之相當於租金之不當利得，如認上開建物原係訴外人梁進興所有，嗣其死亡後應
    由被告等人共同繼承，則備位聲明請求被告等人應將系爭土地如附圖Ａ、Ｂ、Ｄ
    部分所示之建物予以拆除後騰空返還，並應自起訴狀繕本送達翌日起至交還土地
    之日止，按年給付六萬八千一百一十八元之相當於租金之不當利得，並均願供擔
    保請准為假執行之宣告。
三、被告則以：系爭土地原係被告之祖先多人所共有，而上開房屋如附圖所示Ａ、Ｂ
    部分係於六、七十年前由被告丙○○之祖父即訴外人梁北經系爭土地之全體共有
    人同意後所興建，如附圖所示Ｄ部分則嗣於六十年間另由被告丙○○之父即訴外
    人梁進興再經全體共有人同意出資興建，並均由其居住使用，嗣訴外人梁進興於
    九十二年六月三日死亡，上開房屋乃經伊等全體繼承人協議分割由被告乙○○一
    人獨自繼承，是系爭房屋既原經其土地所有權人同意而興建，並由訴外人梁進興
    占有使用，則其繼承人之被告乙○○自非無占有權源，至被告丙○○、丁○○、
    戊○○則已非系爭房屋之所有權人而與本件無涉，故原告請求伊等拆屋還地並無
    理由，爰請求判決原告之訴及假執行之聲請均駁回，如受不利之判決，並願供擔
    保請准宣告免為假執行。
四、本件原告主張系爭土地係其於上開時日經本院強制執行事件拍賣程序中所購得，
    並已領得不動產權利移轉證書，而上開門牌編號房屋乃占用系爭土地有如附圖所
    示Ａ、Ｂ、Ｄ部分計一五二．０五平方公尺等情，業據其提出與所述相符之不動
    產權利移轉證書、土地登記謄本等件在卷可稽，並經本院會同高雄市地政處小港
    地政事務所人員到場勘測屬實，且製有勘驗筆錄、相片及複丈成果圖等件在卷可
    佐，而被告於此亦不爭執，自堪信原告此部分之主張為真實，惟被告則另以前揭
    情詞置辯。經查：
  (一)系爭門牌編號房屋是否由被告乙○○取得全部之事實上處分權能？
    １、按「違章建築之讓與，雖因不能為移轉登記而不能為不動產所有權之讓與，
        但受讓人與讓與人間如無相反之約定，應認為讓與人已將該違章建築之事實
        上處分權讓與受讓人。又房屋之拆除為一種事實上之處分行為，須有事實上
        之處分權者，始有拆除之權限」，又「系爭建物尚未辦理所有權第一次登記
        ，楊金傳之繼承人如已協議分割遺產，各繼承人就其分得之部分，縱未辦理
        繼承登記，亦有事實上處分權，非無拆除之權能，被上訴人請求拆屋還地，
        即無以他繼承人為共同被告之必要」，最高法院八十六年度臺上字第二二七
        二號、九十一年度臺上字第五八三號著有判決可資參照。
    ２、查系爭如附圖所示Ａ、Ｂ部分之房屋係被告之被繼承人即訴外人梁進興之父
        梁北於二十餘年間所建，而如附圖所示Ｄ部分則係由訴外人梁進興於六十六
        年賽洛瑪風災過後再出資增建，且均為未辦理所有權第一次登記之房屋等情
        ，業經證人謝金虎到庭具結證述在卷，而訴外人梁北死亡後，系爭房屋如附
        圖所示Ａ、Ｂ部分乃係由訴外人梁進興單獨繼承乙節，亦有房屋稅繳款通知
        書等件在卷足憑，且為原告所不爭執，另訴外人梁進興業於九十二年六月三
        日死亡，被告為其繼承人且均未拋棄繼承，惟其等業於同年十月八日協議分
        割遺產，約定系爭房屋均由被告乙○○一人繼承，並有遺產分割協議書乙件
        附卷可證，是訴外人梁進興於死亡前就系爭未辦理所有權第一次登記之房屋
        既已因繼承或原始起造而取得全部之事實上處分權，而其死亡後各繼承人亦
        已協議分割遺產由被告乙○○取得，則依前開說明，本件僅被告乙○○一人
        就系爭房屋有事實上處分權而得為拆除之處分行為，原告對被告丙○○、丁○○、戊○○請求拆屋還地即屬無據。
  (二)被告乙○○於原告拍賣取得系爭土地後是否即為無權占有？
    １、按「土地與房屋為各別之不動產，各得單獨為交易之標的，且房屋性質上不
        能與土地使用權分離而存在，亦即使用房屋必須使用該房屋之地基，故土地
        及房屋同屬一人，而將土地及房屋分開同時或先後出賣，其間雖無地上權設
        定，然除有特別情事，可解釋為當事人之真意，限於賣屋而無基地之使用外
        ，均應推斷土地承買人默許房屋承買人繼續使用土地」，又「所謂『土地及
        房屋同屬一人』固可包括『土地及房屋同屬相同之共有人』及『土地共有人
        數除與房屋相同之共有人外，尚有其他共有人』之情形在內；並將所稱之『
        房屋承買人』擴及於共同承購未經建物所有權第一次登記之房屋後具有事實
        上處分權之人。惟必以該房屋原所有人建造時經土地其他全體共有人同意，
        且就承買後未經建物所有權第一次登記房屋有『全部』之事實上處分權能者
        始足稱之」，最高法院四十八年臺上字第一四五七號、八十九年臺上字第二
        八四號分別著有判例判決可資參照。是房屋性質上原即不能與土地使用權分
        離而存在，在土地及房屋原同屬一人而嗣各異其所有時，基於其原有之使用
        權關係及買受人原為可預見之範圍，為解決此一占有權源之問題，解釋上除
        有特別情事可認當事人之真意限於賣屋而無基地之使用外，均應推斷土地承
        買人默許房屋承買人得支付相當之代價而繼續使用土地，且再因轉讓而繼受
        房屋所有權之人，除有反對之特約外，土地原所有權人或其承受人，亦應推
        斷對之默許其繼續承租而繼續其原來之法律關係，此觀新修正民法第四百二
        十五條之一規定即明（該條規定「土地及其土地上之房屋同屬一人所有，而
        僅將土地或僅將房屋所有權讓與他人，或將土地及房屋同時或先後讓與相異
        之人時，土地受讓人或房屋受讓人與讓與人間或房屋受讓人與土地受讓人間
        ，推定在房屋得使用期限內，有租賃關係」）。同理，在房屋及土地原即異
        其所有惟房屋所有權人就該基地原有使用權之情況，其房屋或土地再行移轉
        時，基於同一之法理，解釋上除有特別情事可認當事人之真意限於賣屋即拋
        棄其基地之使用權外，亦應推斷土地所有人默許房屋承買人得支付相當之代
        價而繼續使用土地，且再因轉讓而繼受房屋所有權之人，除有反對之特約外
        ，亦應推斷對之默許其繼續承租而繼續其原來之法律關係，此由新修正民法
        第四百二十六條之一之規定亦得推之（該條規定「租用基地建築房屋，承租
        人房屋所有權移轉時，其基地租賃契約，對於房屋受讓人，仍繼續存在」）
        。
    ２、查系爭土地乃於三十六年十月二十三日完成土地總登記，重測前編為大坪頂
        段第一三八之一地號，原係訴外人梁北、梁龍雄、梁龍博、梁水候、梁行、
        梁有、梁呼、梁明頭、梁再福、梁順良、梁秋榮等人所共有，迨訴外人梁行
        死亡後，其應有部分則由訴外人梁耕田於六十五年四月十二日完成繼承登記
        而與上開共有人繼續保持共有關係，其後各共有人並經數次贈與、買賣行為
        及協議分割，迄於八十二年九月十五日始由被告丙○○取得系爭土地之全部
        所有權，茲因被告丙○○向訴外人華南商業銀行股份有限公司借款，並提供
        系爭土地設定抵押以為擔保，惟因未按期清償而經拍賣，並由原告拍定取得
        乙節，此有高雄市政府地政處前鎮地政事務所九十三年五月十三日高市地鎮
        一字第０九三０００四一六八號函所附登記總簿、人工登記簿謄本及異動索
        引資料等件在卷可憑，並經本院調閱本院九十一年度執字第四四四八五號清
        償債務民事執行卷宗無訛，又系爭未保存登記房屋如附圖所示之Ａ、Ｂ及Ｄ
        部分係分別於二十餘年間及六十六年賽洛瑪颱風之後，由訴外人梁北及梁進
        興經全體土地共有人同意後所興建，多年來亦未見任何占有爭執等情，亦經
        證人謝金虎到庭具結證述在卷，而被告等人於訴外人梁進興死亡後為遺產協
        議分割時，乃均同意系爭房屋由被告乙○○一人繼承亦如前述，是訴外人梁
        北、梁進興於興建系爭房屋時既已得全體土地所有權人之同意而為有權占有
        ，且系爭土地嗣為被告丙○○取得全部所有權後亦無可能不予同意其父即訴
        外人梁進興使用該基地，則嗣後被告乙○○因繼承而繼續占有系爭房屋，自
        亦係有其合法之使用權源，原告於此後之九十二年九月二十九日始因拍賣而
        取得系爭土地之所有權，而此拍賣尚無得解釋當事人之真意有排除系爭房屋
        之基地使用權之特別情事，則揆諸前開說明，仍應推斷土地承買人即原告已
        默許房屋所有人即被告乙○○得繼續使用系爭土地之租賃關係存在，被告乙○○於此後繼續占有使用系爭土地，自屬有權占有而非無權占有自明。
    綜上所述，系爭房屋僅被告乙○○一人有其事實上處分權，而其就系爭土地之占
    用亦因有租賃關係存在而非無權占有，則原告依據民法第七百六十七條及第一百
    七十九條之規定，先、備位聲明訴請被告乙○○或被告等人應將坐落系爭土地如
    附圖所示Ａ、Ｂ、Ｄ部分面積共計一五二．０五平方公尺之建物拆除後騰空返還
    ，及自起訴狀繕本送達翌日起至交還系爭土地之日止，按年給付原告六萬八千一
    百一十八元之相當於租金之不當利得，依法即屬無據，自應予以駁回。而原告之
    訴既經駁回，其假執行之聲請亦失所附，自應併予駁回。
五、本件為判決基礎之法律關係已臻明確，兩造其餘攻擊防禦方法核與判決結果不生
    影響，毋庸一一論列，併此敘明。
六、據上論結，本件原告之訴為無理由，合依民事訴訟法第三百八十五條第一項前段
    、第七十八條，判決如主文。
中　　　華　　　民　　　國　　九十三　　年　　　七　　　月　　　八　　　日
                                        民事第五庭
~B審判長法官  黃  宏  欽
~B法      官  何  悅  芳
~B法　　　官　謝  雨  真
右為正本係照原本作成。
如不服本判決，應於送達後廿日內，向本院提出上訴狀並表明上訴理由，如於本判決
送達前提起上訴者，應於判決送達後十日內補提上訴理由書（須附繕本）。
中　　　華　　　民　　　國　　九十三　　年　　　七　　　月　　　八　　　日
~B法院書記官　洪  育  祺
